臺灣高等法院民事判決　　　　　　 93年度重勞上更(一)字第1號
上　訴　人　　泰新工業股份有限公司
法定代理人　　陳黃宇美
訴訟代理人　　黃陽壽律師
複　代理人　　洪文浚律師
被　上訴人　　乙○○
兼
訴訟代理人　　甲○○
上列當事人間確認僱傭關係存在等事件，上訴人對於中華民國89
年10月3日臺灣板橋地方法院88年度勞訴字第35號第一審判決提
起上訴，經本院判決後，由最高法院發回更審，上訴人並為訴之
追加，本院於94年5月17日言詞辯論終結，判決如下：
    主  文
原判決關於(1)主文第1項確認被上訴人甲○○與上訴人間僱傭關
係存在部分；(2)主文第2項命上訴人給付被上訴人甲○○新台幣
肆萬柒仟肆佰參拾參元，及自民國88年4月15日起至民國88年12
月31日止，按月給付被上訴人甲○○新台幣柒仟玖佰參拾伍元，
暨自民國90年1月1日起至兩造僱傭關係終止日止，按月給付被上
訴人甲○○新台幣陸仟肆佰零陸元部分，及該部分假執行之宣告
；暨(3)訴訟費用之裁判除確定部分外，均廢棄。
上開廢棄部分，被上訴人甲○○在第一審先位之訴及假執行之聲
請均駁回。
被上訴人甲○○在第一審備位之訴駁回。
原判決關於(1)主文第9項命被上訴人乙○○給付（已確定應給付
新台幣柒萬貳仟玖佰玖拾玖元本息部分除外）超過新台幣壹拾捌
萬伍仟陸佰零壹元本息，及該部分假執行之宣告；(2)主文第10項
駁回命被上訴人甲○○給付新台幣貳拾伍萬捌仟陸佰元及自民國
88年11月9日起至清償日止按年息5%計算之利息；暨(3)訴訟費用
之裁判除確定部分外，均廢棄。
前項廢棄(1)部分，上訴人在第一審之反訴及假執行之聲請均駁回
。
被上訴人應連帶給付上訴人新台幣壹拾捌萬伍仟陸佰零壹元，及
自民國88年11月9日起至清償日止，按年息5%計算之利息。
被上訴人甲○○就原判決命被上訴人乙○○給付上訴人之新台幣
柒萬貳玖佰玖拾玖元本息部分，應連帶給付之。
其餘上訴及追加之訴均駁回。
第一、二審及發回前第三審訴訟費用除確定部分外，關於本訴部
分，由被上訴人甲○○負擔；反訴部分則由被上訴人甲○○、乙
○○連帶負擔7分之2，餘由上訴人負擔。
本判決第6項、第7項所命之給付得假執行。
    事實及理由
一、本件上訴人在原審本於僱傭法律關係及一般侵權行為法則提
    起反訴，請求被上訴人共同賠付伊新台幣（下同）707,756
    元本息，嗣於上訴後，追加本於共同侵權行為之法則，請求
    被上訴人連帶賠付上開金額。雖經被上訴人表示不同意，但
    經核上訴人請求之基礎事實為同一，依民事訴訟法第446條
    第1項及第255條第1項第2款規定，應予准許。
二、被上訴人甲○○主張：伊自民國65年4月24日起即受雇於上
    訴人，並在上訴人公司負責生管工作。上訴人公司於88年2
    月間生產洗潔精過程中，因其所屬進貨收料人員邱暄文誤將
    「皂香精」標示為「洗潔精香精」，致發生加錯料，造成產
    品香味不符。惟伊就上開加錯料事件並無過失，上訴人竟藉
    故終止與伊之勞動契約，顯與勞動基準法第11條及第13條規
    定不符，不生終止效力等情，先位求為確認伊與上訴人間僱
    傭關係存在，上訴人應給付伊47,433元暨自88年4月15日起
    至88年12月31日止按月給付7,935元，及自89年1月1日起至
    合約終止之日止，按月給付6,406元之判決。又以縱認上訴
    人得終止契約，惟亦應給付伊預告工資31,473元、特別休假
    工資17,575元及賠償其退休金損害1,195,974等情，備位求
    為命上訴人給付伊1,245,022元及自起訴狀繕本送達翌日起
    至清償止，按年息5%計付利息之判決。並與被上訴人乙○○
    就上訴人所提反訴部分，均以：伊等就發生加錯料事件，並
    無故意或過失，上訴人不得反訴請求伊等賠償損害等語，資
    為抗辯。且均在本院聲明：上訴駁回。
二、上訴人則以：被上訴人甲○○於88年2月上旬明知各分司及
    廠商均向上訴人呈報市場上洗衣粉缺貨之訊息，竟未依上訴
    人指示，編定增加洗衣粉生產計劃，復未依ＩＳＯ規定之流
    程，呈報生產計劃，逕自以口頭通知製造部門製造洗潔精，
    又指示並無辨識香料專業之會計小姐邱暄文就香料為檢驗及
    標示，復未為追蹤監督，致邱暄文將「皂香精」錯標為「洗
    潔精香精」，造成製造洗潔精部門人員下錯香料，並於上開
    下錯香料之洗潔精經運送入庫時，明知品管人員尚未檢驗核
    章，即蓋章准將上開洗潔精入庫，終造成上開洗潔精出庫後
    流入市場。嗣雖經上訴人員工簡桐梧於88年2月22日下料時
    ，查覺香料味道有異，並報告上訴人後始查知，上訴人乃緊
    急回收流入市場之產品，並扣留尚未出庫流入市場之產品。
    惟被上訴人甲○○上開行為，顯造成上訴人公司之財產上損
    害及信譽損害，並使上訴人ＩＳＯ認證資格顯遭撤銷，而有
    違上訴人工廠規則第47條第4項，且情節重大，上訴人自得
    依勞動基準法第12條第4款及第5款規定，終止與被上訴人甲
    ○○之勞動契約等語置辯。並反訴主張：被上訴人乙○○係
    製造系爭洗潔精之第2課課長，就所屬部門人員製造洗潔精
    所下之香料是否無誤，並未盡監督查核之責，復於員工簡桐
    梧告知上開洗潔精之香料味道有異時，竟仍令其繼續下料，
    致上訴人受有損害，除應依債務不履行負損害賠償責任外，
    亦應依侵權行為之法則，負損害賠償責任。而被上訴人甲○
    ○亦應就上開行為負債務不履行損害賠償責任及侵權行為損
    害賠償責任。被上訴人二人就侵權行為部分，復有共同犯意
    ，應連帶負損害賠償責任等情，求為命被上訴人連帶給付
    707,756元本息之判決。並在本院聲明：(一)原判決主文第1項
    確認甲○○與泰新公司僱傭關係存在部分；及主文第2項關
    於命泰新公司給付甲○○47,433元，及自88年4月15日起至
    88年12月31日止，按月給付甲○○7,935元，暨自90年1月1
    日起至兩造僱傭關係終止日止，按月給付甲○○6,406元部
    分，均廢棄。(二)上開廢棄部分，被上訴人甲○○在第一審之
    訴及假執行之聲請均駁回。(三)原判決關於駁回上訴人對被上
    訴人甲○○反訴部分廢棄。(四)被上訴人甲○○應給付上訴人
    707,756元及自88年11月9日起至清償日止，按年息5%計算之
    利息。(五)前項所命給付，被上訴人乙○○應就其中634,757
    元本息部分，與被上訴人甲○○連帶給付。(六)願供擔保，請
    准宣告假執行。
三、被上訴人甲○○在原審係聲明求為判決：先位：確認甲○
    ○與上訴人間僱傭關係存在。上訴人並應自民國88年2月26
    日起至上開契約合法終止之日止，按月給付甲○○31,473元
    。備位：上訴人應給付甲○○1,245,022元及法定遲延利
    息。嗣原審判決：確認甲○○與上訴人間僱傭關係存在。上
    訴人應給付甲○○47,433元本息，及自88年4月15日起至甲
    ○○恢復工作或上開合約終止時止，按月給付9,406元（即
    先位聲明部分勝訴部分敗訴）。甲○○就其敗訴部分未據上
    訴而告確定。被上訴人乙○○在原審聲明：先位：確認乙
    ○○與上訴人間僱傭關係存在。上訴人並應自88年2月26日
    起至上開契約合法終止之日止，按月給付乙○○56,828元。
    備位：上訴人應給付乙○○488,722元及法定遲延利息。
    原審判決：上訴人應給付乙○○106,740元及自88年10月31
    日起之法定遲延利息（即備位聲明部分勝訴部分敗訴）。乙
    ○○就其敗訴部分提起上訴。至上訴人則在原審反訴聲明：
    甲○○、乙○○應給付上訴人707,756元及自反訴起訴狀繕
    本送達翌日即88年11月9日起至清償日止，按年息5%計算之
    利息。原審判決：乙○○應給付上訴人707,756元本息。駁
    回上訴人對甲○○部分之反訴請求。上訴人就其本訴及反訴
    敗訴部分均提起上訴，並追加連帶給付之請求。本院前審審
    理後判決：(1)就甲○○方面：維持原審判決確認甲○○與上
    訴人間僱傭關係存在，及命上訴人給付甲○○47,433元暨自
    88年4月15 日起至88年12月31日止按月給付7,935元，及自
    89年1月1日起至合約終止之日止，按月給付6,406元之部分
    。廢棄其餘部分，並駁回甲○○其餘部分之請求（甲○○就
    其敗訴部分未據上訴第三審而告確定）。(2)就乙○○方面：
    維持原判決命上訴人給付乙○○106,740 元及自88年10月31
    日起之法定遲延利息部分（乙○○就其上訴遭駁回部分未據
    上訴第三審而告確定）。(3)就上訴人方面：維持原判決命乙
    ○○給付上訴人72,999元本息部分，廢棄其餘部分（乙○○
    就敗訴部分未上訴第三審而告確定）。仍駁回上訴人對甲○
    ○反訴敗訴部分之上訴及追加連帶給付之訴。上訴人就其敗
    訴部分全部上訴第三審，最高法院則判決：就本訴部分：
    廢棄本院前審確認甲○○與上訴人間僱傭關係存在及上訴人
    應給付給付甲○○47,433元暨自88年4月15 日起至88年12月
    31日止按月給付7,935元，及自89年1月1日起至合約終止之
    日止，按月給付6,406元部分之判決。就反訴部分：廢棄
    本院前審駁回上訴人請求乙○○給付280,879元本息，及請
    求甲○○給付353,878元本息，暨追加甲○○、乙○○應連
    帶給付之訴之判決。故本院現所審理之範圍為如下內容，至
    兩造逾此範圍之訴，均已告確定：被上訴人甲○○本訴部
    分：先位：確認甲○○與上訴人間僱傭關係存在及上訴人應
    給付甲○○47,433元暨自88年4月15日起至88年12月31 日止
    按月給付7,935元，及自89年1月1日起至合約終止之日止，
    按月給付6,406元。備位；上訴人應給付甲○○1,245,022元
    及自起訴狀繕本送達翌日起至清償日止，按年息5%計算之利
    息。上訴人反訴部分：被上訴人甲○○應給付上訴人707,
    756元及自88年11月9日起至清償日止，按年息5%計算之利息
    。被上訴人乙○○應就其中634,757元本息部分，與被上訴
    人甲○○連帶給付。
四、經查上訴人所稱：(一)88年2月上旬上訴人分公司及客戶有反
    應市場迫切需求洗衣粉，被上訴人甲○○未依上訴人公司指
    示排定增加製造洗衣粉之生產計劃；(二)被上訴人甲○○係擔
    任上訴人公司生產管制工作，負責公司整體生產之規劃，追
    蹤與管制之業務，於88年2月間在排定生產工作計劃時，並
    未依ＩＳＯ之標準作業規範進行（即依「單位需求量預估表
    」制作「週生產計劃表」、「生產月預估表」及「需求量月
    預估總表」，簽請主管核准後，再將生產計劃交付生產部門
    執行），未填寫製造通知單予製造部門，而逕口頭囑咐被上
    訴人乙○○進行生產；(三)被上訴人甲○○就製造完成之產品
    於入庫時，應先填寫「入庫單」，經主管核准後，連同入庫
    單送至品管部門檢驗，再由被上訴人甲○○核對確認，始得
    入庫，惟被上訴人甲○○就系爭下錯料之洗潔精並未先經品
    管部門檢驗合格，即逕自核准入庫；(四)被上訴人甲○○明知
    邱瑄文乃會計，並無辨識洗潔精香料之專業能力，仍任由邱
    瑄文擔任香精之確認及貼標籤業務，復未為追蹤監督；(五)上
    訴人之工廠於88年2月間發生洗潔精所添加之香料錯誤，導
    致洗潔精無法在市場上銷售，而被上訴人乙○○係負責製造
    該洗潔精之部門（第2課）課長，被上訴人乙○○就上開下
    錯料事件，有重大疏失，應負過失侵權行為損害賠償責任；
    (六)上訴人係以被上訴人二人有工廠規則第47條第4項規定，
    終止勞動契約等事實，業據其提出提出載有洗衣粉需求之上
    訴人公司88年2月9日及10日內部簽條、開除公告、生產計劃
    管理程序書、成品倉庫管理程序書、被上訴人甲○○製作之
    「週生產計劃表」、88年2月12日未加蓋品管人員簽章之入
    庫單影本、裝有下錯料洗潔精鐵桶之照片、88年2月13日送
    貨單、洗潔精混合用量記錄表、邱暄文新進同仁基本資料表
    、產量日報表、經濟部標準檢驗局ＩＳＯ通過證明書、上訴
    人公司ＩＳＯ流程表為證（見原審88年度板勞調字第1號卷
    第52頁、第53頁、第55頁，原審卷第44頁至第55頁、第77
    頁至第87頁、第89頁至第92頁、第187頁、第189頁至第211
    頁，本院重勞上字卷第71頁至第81頁、第84頁至第87頁）。
    復經證人即上訴人公司現任廠務人員吳添財在原審到場證述
    ：「甲○○是公司的生管，她在88年2月間．
    ．．當時的洗衣粉需求量是很大的，各分公司給她需求數量
    很多，她應該安排生產線做洗衣粉才對，結果她排定生產洗
    潔精。她也沒有把生產洗潔精的工令單（即製造通知單）給
    生產部門，她只是口頭跟生產部門講，這是違反ＩＳＯ條規
    定的，後來成品有問題，她沒有會同品管人員檢驗貼上合格
    標籤，也沒有讓品管人員簽認入庫單就入庫」等語（見原審
    卷第79頁）。與證人即88年2月間上訴人公司負責廠務之副
    廠長黃連榮證稱：88年2月間確有缺洗衣粉，當時上訴人公
    司通過ＩＳＯ標準作業規範已2、3年。原則上，工廠排生產
    過程均由生管去排，再由伊看，但如果生產流程不順的話，
    會先排給現場做。上訴人提出之生產計劃表是一星期的生產
    紀錄，生產紀錄應是先做再交下去看，應是事後填寫的，但
    上面的印章不是伊蓋的，是伊授權交給生管去蓋，香料部分
    是由生管要通知品管來驗，檢驗對了，才交給使用單位來用
    ，並非全面免驗，只有在供貨穩定時才不用驗。系爭下錯料
    之洗潔精並未填生產通知單就直接去做了，下錯料的成品約
    有1、20噸。上訴人公司大部分都有按ＩＳＯ來生產，有時
    候人員不穩定，才有差錯等語（見原審卷第115頁至第117頁
    ）。證人董錫梯即上訴人公司堆高機駕駛負責堆入料、出料
    及成品入庫證述：「本件貨已出了1、2百箱後公司自行發現
    就回收．．．。邱暄文是新手，原料都是其他國家標原文」
    （見原審卷第133頁）。證人陳富安即就上訴人公司ＩＳＯ
    為認證工作之人員亦在本院前審到場證述：被上訴人乙○○
    之行為乃嚴重缺失，如被查到會導致上訴人公司之ＩＳＯ認
    證被取消，又被上訴人甲○○委託非合格之邱暄文為收料之
    驗收，製造產品未經品管人員驗收即入庫，均構成嚴重缺失
    （見本院上字卷第93頁至第95頁、第122頁）。即被上訴人
    甲○○亦自承邱暄文是屬於生管的部門，當時就是做收料的
    工作（見原審卷第176頁），復不爭執有未依ＩＳＯ標準規
    範為生產製造流程。而被上訴人乙○○就上開下錯料事件有
    重大疏失部分，亦經原審及本院前審認定明確，被上訴人乙
    ○○於前審就此部分所為其敗訴之判決後，亦未聲明不服。
    自堪認上訴人所指上開事實為真實。
五、被上訴人甲○○雖否認有上訴人所稱違反工廠規則第47條第
    4項情節重大之事實，並主張：伊就洗衣粉之製造所編定之
    生產計劃並無不當，而上訴人公司並未完全遵守ＩＳＯ規範
    ，故伊未依ＩＳＯ標準規範擬定生產計劃及管考生產流程，
    尚難認即為工廠規則第47條第4項所指之情節重大。況伊於
    系爭洗潔精產品入庫前均有先請品管部門檢驗，上訴人所提
    出之88年2月12日入庫單係經上訴人以立可白變造者。此外
    邱暄文擔任香料之辨識及標示，並非伊所指派云云。惟查：
  (一)被上訴人甲○○於88年2月上旬所排定之生產計劃表為：
    洗潔精：2月1日-10噸、2月2日-10噸、2月5日-5噸、2月6
      日-5噸、2月8日-15噸、2月10日-15噸、2月11日-5噸。總
      計65噸。
    洗衣粉：2月1日-5250公斤、2月3日-4500公斤、2月4日
      -10000公斤、2月5日-7500公斤、2月8日-6000公斤、2月9
      日-5100公斤、2月10日-9750公斤、2月11日-11000公斤、
      2月12日-3750公斤。共計62850公斤。
      （以上均見本院卷上字卷第156頁所附被上訴人言詞辯論
      意旨狀所載）。
    而經核上開洗潔精與洗衣粉之數量僅相當，並無洗衣粉生產
    量多於洗潔精之情形，再比對前揭需求洗衣粉之內部簽條立
    具日期88年2月9日及2月10日之生產情形，被上訴人甲○○
    於88年2月9日、2月10日排定之洗衣粉生產量則僅為5100公
    斤及9750公斤，與同期之洗潔精生產量即88年2月10日15噸
    差距亦不大，雖同年2月11日洗潔精5噸，洗衣粉11000公斤
    ，差距稍大，但隨即於同年月12日減產洗衣粉為3750公斤，
    堪認被上訴人甲○○並未因洗衣粉之需求增加，而積極調整
    洗衣粉及洗潔精之生產比重，確有輕忽需求指示。故被上訴
    人甲○○所為就洗衣粉生產計劃之排定並無不當云云，並無
    足取。
  (二)次按ＩＳＯ國際品質組織保證模式認證之制度，乃在於使產
    品之生產或服務之提供過程能依循標準化之作業程序進行，
    使生產者或服務提供者所生產之產品或提供之服務能保證一
    定之內容與品質，故已有許多國家、市場、乃至廠商採購者
    均要求其產品或服務之提供者能完成ＩＳＯ國際品質保證模
    式認證，若無此項認證，即不允許其產品或服務輸入該國市
    場，或不作為採購之對象，是以，該項認證資格業已成為在
    市場銷售產品或服務之憑證之一，此為公知之事實。故市場
    上眾多生產廠商或服務提供者，率皆申請ＩＳＯ國際品質保
    證模式之認證，以提高其商譽，並藉以取得商業機會，避免
    因此而遭遇交易障礙。而欲取得ＩＳＯ品質保證模式認證資
    格，首先須聘請顧問公司輔導，擬定標準化之作業程序，調
    整生產或服務流程，並訓練人員以標準化流程作業，最後由
    認證單位考察認證，通過認證單位之檢查後，方能取得認證
    資格。在此過程中，申請認證之廠商必須投入鉅額資金，成
    本負擔非輕，且於取得認證之後，仍必須由認證單位定期或
    不定期檢查，倘有不按照標準作業程序作業之情形發生，將
    發生認證單位撤銷其認證之後果，其損失更為鉅大。本件被
    上訴人甲○○既擔任上訴人公司之生產管制工作，且當時其
    主管即副廠長黃連榮均授權由其排定生產過程，並將印章交
    由被上訴人甲○○在週生產計劃表上用印，顯就整個作業流
    程有極大權限。而上訴人公司當時已實施ＩＳＯ標準規範2
    、3年（見原審卷第115頁至第117頁證人黃連榮證詞），則
    被上訴人甲○○對於其所負責之生產管制工作所應遵守之Ｉ
    ＳＯ生產計劃管理程序及成品倉庫管理程序作業規範自知之
    甚明（見原審卷第44頁至第47頁之標準規範）。乃竟未依上
    訴人公司所實施之標準作業規範執行，未事先製作週生產計
    劃表交由主管核章，亦未填寫製造通知單，而僅以口頭通知
    製造部門進行生產，於事後再補填生產紀錄（見前揭黃連榮
    證詞）。復就應行入庫之產品未先送品管部門檢驗後，再為
    查驗後始蓋章，而係事先即將印章蓋於入庫單上，此由被上
    訴人甲○○在原審自承：入庫單是事先就將印章都蓋好等語
    可證（見原審卷第123頁）。造成入庫之產品究有無經過品
    管部門之檢驗，無從追蹤監督。是被上訴人甲○○在形式上
    顯未切實遵照上訴人公司實施之ＩＳＯ標準規範執行其職務
    ，而有玩忽工作之情形。雖被上訴人甲○○另云上訴人公司
    並未切實依照上開規範執行，故伊未依該規範執行，情節並
    非重大。惟證人黃連榮已證稱上訴人公司大部分有按ＩＳＯ
    規範來生產（見原審卷第117頁）。而按公司經獲認證實施
    ＩＳＯ標準規範後，認證單位會定期或不定期檢查，倘有不
    按照標準作業程序作業之情形發生，將發生認證單位撤銷其
    認證之後果，其損失將十分鉅大，已如前述。被上訴人甲○
    ○既明知上訴人公司已實施ＩＳＯ標準規範，竟不遵照規範
    內容為生產管制工作，其影響所及將不僅是公司產品品質無
    法確保，更會造成公司原已保有之ＩＳＯ認證資格被撤銷，
    其情節難認不重大，故被上訴人甲○○上開所云，自非可取
    。
  (三)本件上訴人所屬製造部門於88年2月上旬有下錯料之情事，
    業經證人陳富安、董錫梯證述明確（見本院重勞上字卷第
    122頁、原審卷第133頁）。被上訴人雖云下錯料僅於88年2
    月22日而已，並不包括88年2月12日入庫單所載之產品。惟
    查系爭香料係被上訴人甲○○於87年11月19日所採購（見原
    審卷第121頁採購單），而上訴人公司製造部門於88年2月上
    旬既因應88年2月13日春節前之廚房清潔需求，大量生產洗
    潔精，則依常情，上開香料斷無留至春節過後之88年2月22
    日才使用。此外證人董錫梯在原審證稱：「本件貨已出了1
    、2百箱後公司自行發現就回收，當時已包裝好5、6百箱，
    還有預留1大桶」（見原審卷第133頁）等語，足見確有下錯
    料之洗潔精已出庫，再參諸被上訴人乙○○自承在88年2月
    22日經簡桐梧報告香料有異時，伊叫簡桐梧繼續下料，後來
    才另行指示將瑕疵產品保存不予出貨等情（見原審卷第100
    頁），堪認88年2月22日並未出貨，足證下錯料之產品並非
    僅88年2月22日，而係尚有88年2月上旬之產品。故被上訴人
    上開所云，並不足取。次查被上訴人甲○○就88年2月12日
    入庫之產品並未先送經品管部門檢驗合格後再入庫，更未於
    入庫前再次確認查驗產品之內容，業經上訴人提出未蓋品管
    部門核章之88年2月12日入庫單影本為證（見原審卷第50頁
    ）。被上訴人雖在本院審理時，否認上開入庫單影本之真正
    ，並云該入庫單係遭上訴人以立可白塗抹。惟查被上訴人在
    原審於上訴人提出上開未經品管部門核章之入庫單及其嗣後
    為供ＩＳＯ檢查而將上開入庫單補蓋品管印章之入庫單原本
    供被上訴人比對時，被上訴人並未爭執上開影本之真正，復
    未爭執上開原本有立可白的塗抹痕跡（見原審卷第123頁）
    。並遲至本院審理時始爭執88年2月12日入庫單係遭立可白
    塗抹再影印者（見本院卷第1卷第85頁）。而查一般文書以
    立可白塗抹時，其塗抹痕跡非常清晰，肉眼極易查覺，故如
    上開入庫單確有經立可白塗抹，則在原本上極易發現，被上
    訴人甲○○竟未就此項對其有利之證據資料，當場立即指出
    ，顯與常情不符，其上開所云，顯不足取。而證人即當時上
    訴人公司品管人員林巧雯在本院到場均證稱不記得當時情形
    （本院卷第1卷第119頁），甚至不知有下錯料事件（本院卷
    第1卷第120頁至第121頁）。其證詞亦顯不足據為有利於被
    上訴人之認定。本件如被上訴人甲○○將下錯料之產品於入
    庫前先送請品管部門檢驗，即有機會查出下錯料之情事，詎
    被上訴人甲○○並未切實執行上開入庫檢驗程序，則其執行
    工作顯有貽誤。
  (四)末查本件上訴人之工廠於88年2月間所生產之不合格洗潔精
    ，其不合格原因在於原應添加編號1644之檸檬味香精，卻誤
    添加編號1556之肥皂味香精，致使該批不合格之洗潔精帶有
    肥皂味道，此經原審至現場履勘屬實，有勘驗筆錄可稽（見
    原審卷第156頁至第157頁），而經核盛裝該批洗潔精誤加之
    香料鐵桶上有收受該香料原料之人員邱暄文，以紙張標示「
    香精─精」字樣黏貼於鐵桶上，表明該桶內所裝置之香料係
    供應洗潔精使用之香料，惟實為肥皂味香精，故邱暄文此項
    錯誤標示，使生產人員誤以為該鐵桶內之香料為供應洗潔精
    者（同前揭頁）。次查上開編號1556之香精鐵桶上本有英文
    標示「SOAP CHINE 1556」，上開編號1644之香精鐵桶亦有
    英文標示「LEMON 1644」，均可辨識（同前揭頁），故如被
    上訴人甲○○稍做追蹤監督，極易發現邱暄文所為之中文標
    示顯有錯誤。被上訴人甲○○既經副廠長黃連榮授權處理生
    產管理工作，復明知邱暄文係於87年10月間始到職（見原審
    卷第187頁之邱暄文個人基本資料），雖分配至生管部門，
    惟本職為會計，僅兼做香料標示工作，並非專業人員，則對
    其所為之標示，自應稍予追蹤查核。詎其任由邱暄文兼做上
    開香料標示工作，復不為追蹤查核，則其在執行生管工作上
    亦顯有疏忽。
  (五)被上訴人甲○○既在形式上未遵守ＩＳＯ標準規範作業，復
    在實質工作流程中，亦未確實執行生產管制及追蹤查核，則
    其確有玩忽工作貽誤要務之行為，而綜合其前開4項疏失行
    為，均有導致上訴人公司業已取得之ＩＳＯ國際優良品質認
    證資格遭受撤銷處分之可能，自堪認情節重大。雖被上訴人
    主張上訴人在財物上並未受有何重大損失，故無所謂情節重
    大之情形云云。惟按所謂情節重大或重大損失，並不當然以
    雇主所受損害與雇主公司年營業額相比為唯一認定依據，尚
    包括無形之信譽資產。而本件綜合觀察被上訴人上開履行勞
    動契約之玩忽貽誤行為，確有危及上訴人公司信譽及ＩＳＯ
    之認證資格，已足認有情節重大情形。故被上訴人甲○○此
    部分所云，並不可取。按員工如有玩忽工作或貽誤要務，使
    公司蒙受重大損失者，得予開除，上訴人公司工廠規則第47
    條第4項定有明文。又勞工有違反勞動契約或工作規則，情
    節重大者，雇主得不經預告終止契約，勞動基準法第12條第
    1項第4款亦定有明文。本件被上訴人甲○○之行為已構成上
    訴人公司工廠規則第47條第4項所規定之情形，且情節重大
    ，則上訴人依上開規定及勞動基準法第12條第1項第4款規定
    ，於88年2月26日不經預告終止與被上訴人甲○○之勞動契
    約（見原審板勞調字卷第55頁所附之開除公告），即屬有據
    。從而被上訴人甲○○先位請求確認與上訴人間僱傭關係存
    在，及上訴人應給付47,433元暨按月給付薪資差額，均屬無
    據，不應准許。而上訴人之終止勞動契約既屬有據，且可歸
    責於被上訴人甲○○，則上訴人依上開勞動基準法第12條第
    1項之規定，自無給付預告工資之義務，就被上訴人甲○○
    之特別休假工資及退休金損害，亦不須負責，故被上訴人甲
    ○○備位請求上訴人給付預告工資及賠償其特別休假工資及
    退休金損害1,245,022元本息，亦屬無據。
六、至上訴人主張被上訴人甲○○因前揭(一)至(四)行為，應與被上
    訴人乙○○連帶負侵權行為損害賠償責任，則均為被上訴人
    所否認，並抗辯伊等無共同侵權行為，且上訴人並無損害，
    不得請求賠償云云。惟查：
  (一)按數人因共同過失不法侵害他人之權利者，依法應負連帶賠
    償責任，苟各行為人之過失均為其所生損害之共同原因，即
    所謂行為關連共同，亦足成立共同侵權行為，至共同侵權行
    為人間不以有意思聯絡為必要（最高法院66年台上字第2115
    號及67年台上字第1737號判例參照）。又數人共同為侵權行
    為致加害於他人時，本各有賠償其損害全部之責（最高法院
    17年上字第107號判例參照）。本件被上訴人乙○○因其主
    管之第2課於製造洗潔精時有下錯料事件，致上訴人受有瑕
    疵產品無法銷售之損失，而須負侵權行為損害賠償責任，業
    經認定，已如前述。被上訴人甲○○雖就第2課之下錯料行
    為並未共同參與，惟因執行生管工作，有前揭玩忽貽誤之情
    事，致無法防止上開下錯料事件之發生，或於88年2月12日
    產品入庫時提早發現下錯料，避免損害擴大，終致侵害上訴
    人權利，而應負侵權行為損害賠償責任。彼二人間之侵權行
    為，雖無意思聯絡，但其等之過失行為，均為系爭損害發生
    之共同原因，故依上開說明，即應成立共同侵權行為，並就
    上訴人所受損害各負全部賠償之責。是上訴人主張被上訴人
    係共同侵權行為，應連帶負損害賠償責任，即為可取。
  (二)上訴人主張伊因被上訴人之前述行為，受有產品無法銷售之
    損失計707,756元，業據其提出瑕疵產品數量及成本之計算
    明細為證（見原審卷第139頁及第140頁），惟被上訴人抗辯
    上開明細係上訴人片面製作之文書，不具證明力等語。而上
    訴人亦自承不能提出其他憑證以供本院核對損失內容，請求
    本院依民事訴訟法第222條第2項規定核定損害數額。經查原
    審履勘上訴人工廠時，尚有下錯料之洗潔精裝桶放置工廠內
    ，且經原審當場檢驗，而被上訴人並未表示任何異議（見原
    審卷第157頁）。再參諸證人簡桐梧證述：做失敗成品裝入2
    00公斤之桶子內（見原審卷第100頁），證人黃連榮證述：
    當初是用原審卷第51頁、第53頁至第55頁所附之照片所示之
    桶子裝的（原審卷第118頁）等語、證人陳富安證述：原審
    履勘時伊有在場，知悉錯誤的洗潔精確實還在上訴人工廠（
    見本院重勞上字卷第121頁背面）。及被上訴人乙○○自承
    有於88年2月22日發現下錯料後，先報告副廠長黃連榮，再
    指示將失敗成品裝桶等語（見原審卷第100頁）。足證於88
    年2月22日發現之下錯料洗潔精成品確未流入市場。被上訴
    人雖另提出統一發票及送貨單為證，抗辯上訴人有將瑕疵產
    品以低價銷售並獲有利益，故無損失云云。惟查被上訴人所
    提出之統一發票，其中1紙署名買受人為張月霞者，其發票
    日期係88年1月12日（見本院卷第1卷第64頁），與本件下錯
    料之時間乃88年2月間，顯有未合，自不足據為證明上訴人
    有將瑕疵品低價售出之事實。至另1紙統一發票，雖發票日
    期為88年2月25日（見本院重勞上字卷177頁及本院卷第1卷
    第64頁），但被上訴人自承不知何人買的，該統一發票乃上
    訴人公司會計影印予被上訴人等語（見本院卷第1卷第34 頁
    ），且經核其上僅記載洗潔精，並無其他可資辨識為本件下
    錯料產品之文字。亦不足以據為證明上訴人有低價銷售系爭
    有瑕疵洗潔精獲利之事實。再被上訴人所提出之送貨單（本
    院卷第1卷第75頁至第77頁），上載日期均為88年2月22日。
    而查被上訴人乙○○及證人簡桐梧、黃連榮均稱88年2月22
    日發現下錯料時，均未出貨，而另行裝桶庫存，已如上述，
    則上開送貨單顯難據為證明上訴人另行低價銷售系爭瑕疵產
    品之事實。故被上訴人上開所辯，即非可取。上訴人主張其
    受有損害，應為可取。至上訴人主張其所受損失之內容為：
    下錯料之洗潔精5公斤箱裝者，每箱4入，共有980箱，如
    按裝箱成本94.46元計算，損失370,283元（未滿元者四捨五
    入）；下錯料之洗潔精組合包者，1包6組，共194包，按
    每組成本67.76元計算，損失78,873元；發現錯誤後未包
    裝而另以桶裝之洗潔精，每桶200公斤，共75桶，按每公斤
    洗潔精成本17.24元計算，損失258,600元。惟查雖兩造均不
    爭執洗潔精5公斤箱裝者，成本為94.46元（見本院重勞上字
    卷第186頁），但上訴人就其受有上開980箱及194包數量之
    洗潔精損失，並不能舉證以實其說，雖證人董錫梯在原審證
    稱：「本件貨已出了1 、2百箱後公司自行發現就回收，當
    時已包裝好5、6百箱，還有預留1大桶」（見原審卷第133頁
    ）等語，惟上開證詞充其量僅能據為證明上訴人公司在88年
    2月上旬有出貨（瑕疪品）嗣追回之事實，尚不足以據為證
    明上訴人公司就箱裝及組合包分別受有980箱及194包之損失
    。次查於88年2月22日下錯料之洗潔精約有15噸，並裝入200
    公斤之桶子內，此業經證人簡桐梧在原審證述明確（見原審
    卷第100頁），與被上訴人主張瑕疵品有13噸（見本院重勞
    上字卷第189頁），相差不大，爰斟酌簡桐梧係實際製造洗
    潔精之員工，對於88年2月22日洗潔精之製造細節應較被上
    訴人乙○○為清楚，且其所證述之數量復與被上訴人所主張
    之數量差距不大，再參酌上訴人工廠於88年2月上旬亦有洗
    潔精下錯料等情，自應認以證人簡桐梧所證述之數量為可取
    （最高法院21年上字第972號判例參照）。而查上訴人主張
    上開200公斤裝桶之洗潔精成本為每公斤17.24元，遠低於本
    院前審所認定而為被上訴人所不爭執之成本19.12元（見本
    院90年度重勞上字第1號判決第24頁），則依上開每斤17.24
    元計算系爭15噸瑕疵洗潔精結果，上訴人主張受有258,600
    元之損失，即為可取。至被上訴人雖辯稱：上訴人將未合格
    品以每公斤13元低價出售，應予扣抵云云，並提出統一發票
    及送貨單為證（見本院重勞上字卷第177頁及本院卷第1卷第
    64頁及第75頁至第77頁）。惟查上開統一發票及送貨單不足
    為證，既如前述，則被上訴人所為此部分之抗辯，自無足取
    。
  (三)被上訴人二人既應對上訴人連帶負侵權行為損害賠償責任，
    而上訴人所受之財產上損失復經認定為258,600元，則上訴
    人請求被上訴人連帶給付258,600元本息（其中被上訴人乙
    ○○應賠償上訴人72,999元部分業於本院前審判決確定），
    洵屬有據，應予准許。
七、綜上所述，被上訴人甲○○先位請求確認其與上訴人間僱傭
    關係存在，及上訴人應給付47,433元，暨自88年4月15日起
    至88年12月31日止，按月給付7,935元，及自89年1月1日起
    至合約終止日止，按月給付6,406元；備位請求上訴人給付
    1,245,022元及自起訴狀繕本送達翌日起至清償日止，按年
    息5%計算之利息，均屬無據，不應准許。從而，原審就先位
    之訴部分所為上訴人敗訴之判決，即有未合。上訴論旨指摘
    原判決此部分不當，求予廢棄改判，為有理由。至上訴人反
    訴請求被上訴人連帶給付185,601元及自88年11月9日起至清
    償止，按年息5%計算之利息，及被上訴人甲○○應就原判決
    命被上訴人乙○○給付72,999元本息（已確定）部分，連帶
    給付上訴人，均屬有據，應予准許，逾此範圍之請求，則屬
    無據，不應准許。從而，原審就上開應予准許部分，所為上
    訴人敗訴之判決，亦有未洽。上訴論旨指摘原判決此部分不
    當，求予廢棄改判，為有理由；就上開不應准許部分，所為
    上訴人敗訴之判決，並無不合。上訴論旨指摘原判決此部分
    不當，求予廢棄改判，為無理由。此外，上開上訴人反訴請
    求勝訴部分，因所命給付之金額未逾50萬元，依民事訴訟法
    第389條第1項第5款規定，應一併職權宣告假執行。
八、至兩造其餘之攻擊防禦方法，及未經援用之證據資料，經本
    院斟酌後，認均不影響本判決之結果，爰不再一一詳予論述
    。附此敘明。
九、據上論結：本件上訴為一部有理由，一部無理由，追加之訴
    為一部有理由，一部無理由，依民事訴訟法第78條、第79條
    、第85條第2項、第463條、第389條第1項第5款，判決如主
    文。
中      華      民      國    94    年    5   月  31  日
                        勞工法庭審判長法  官  鄭雅萍
                                      法  官  林恩山
                                      法  官  謝碧莉
正本係照原本作成。
如不服本判決，應於收受送達後20日內向本院提出上訴書狀，其
未表明上訴理由者，應於提出上訴後20日內向本院補提理由書狀
（均須按他造當事人之人數附繕本）上訴時應提出委任律師或具
有律師資格之人之委任狀；委任有律師資格者，另應附具律師資
格證書及釋明委任人與受任人有民事訴訟法第466條之一第一項
但書或第二項（詳附註）所定關係之釋明文書影本。
中　　華　　民　　國　　94　　年　　5 　　月　　31　　日
　　　　　　　　　　　　　　　　　　　書記官  林初枝
附註：
民事訴訟法第四百六十六條之一（第一項、第二項）：
對於第二審判決上訴，上訴人應委任律師為訴訟代理人。但上訴
人或其他法定代理人具有律師資格者，不在此限。
上訴人之配偶、三親等內之血親、二親等內之姻親，或上訴人為
法人、中央或地方機關時，其所屬專任人員具有律師資格並經法
院認為適當者，亦得為第三審訴訟代理人。
